【裁判字號】    96,重訴,27
【裁判日期】    970304
【裁判案由】    殺人
【裁判全文】
臺灣臺南地方法院刑事判決              96年度重訴字第27號
公  訴  人  臺灣臺南地方法院檢察署檢察官
被      告  甲○○
指定辯護人  黃昭雄律師
上列被告因殺人案件，經檢察官提起公訴（96年度偵字第9762號
、第12257號），本院判決如下：
    主  文
甲○○殺人，累犯，處有期徒刑拾貳年。扣案之短尖刀壹把沒收
。
    事  實
一、甲○○前因違反槍砲彈藥刀械管制條例案件，經本院以九十
    三年度訴字第八一號判處有期徒刑一年二月確定，經入監執
    行後，於民國九十四年四月七日因縮短刑期假釋出監，並於
    同年六月二十三日假釋付保護管束期滿執行完畢，猶不知警
    惕。其與葉國俊均係位在臺南市○○路○段一一六號「快樂
    園ＫＴＶ」之合夥人，甲○○前因葉國俊未實際出資卻要求
    均分紅利，復因其放在店內之週轉金遭葉國俊挪用致對之心
    生不滿，因此對葉國俊懷恨在心。嗣甲○○為與葉國俊談判
    店內經營及股東盈餘分配問題，遂於九十六年六月二十五日
    凌晨零時三十分許，駕駛車牌號碼Ｎ７─１５７６號自用小
    客車至該ＫＴＶ，甫進門即與坐在沙發上之葉國俊發生口角
    ，二人進而發生互毆，甲○○並出手推葉國俊去撞破ＫＴＶ
    大門玻璃，適在該處任職之戊○○及乙○○見狀勸阻，甲○○旋趁亂自店內神明桌下拿取一把長約三十五公分之短尖刀
    （非屬槍砲彈藥刀械管制條例管制刀械）插在後腰際，隨即
    走回在神明桌旁之１０３包廂，因在包廂走廊前見到葉國俊
    在該處任職之女友丁○○，甲○○隨即以手掌摑丁○○之臉
    頰致其倒地（未成傷），葉國俊見丁○○遭毆打，即自該Ｋ
    ＴＶ櫃臺旁拿取一支鋁質球棒，毆打甫走出客廳之甲○○頭
    部，致甲○○額頭受傷血流滿面，在場之戊○○見狀，欲奪
    下葉國俊所持之球棒，惟遭葉國俊推開而未果，詎甲○○一
    時腦怒，竟頓萌殺人之犯意，明知人體腹部內有小腸、腹主
    動脈、腎臟等重要器官，以短尖刀刺入人體腹部，極易致人
    於死，竟出手將葉國俊推向ＫＴＶ大門，並使葉國俊背部倚
    靠在已關閉之大門，後方已無退路難以掙脫之際，右手自腰
    際後抽出該把短尖刀，猛力朝葉國俊左腹刺入，造成刀刃切
    開葉國俊小腸及腹主動脈，刀刃尖端碰及第二腰椎體後，向
    左轉折穿透左腎下段，再經腹壁刺出體外。甲○○於刺中葉
    國俊後，先交待在場之乙○○報警隨即駕車返家清理傷口，
    經警據報趕至現場後，在警員尚不知何人為兇嫌前，乙○○
    受託向在場之警官陳德興表示為其配偶甲○○所為，稍後，
    甲○○即於同日凌晨一時許持上開短尖刀返回現場，主動向
    在場之警官陳德興自首犯行，接受裁判。而葉國俊雖經送醫
    急救，仍於同日凌晨零時五十八分許，在到院前即因左腹穿
    刺傷合併大量出血不治死亡。
二、案經臺南市警察局第三分局報請臺灣臺南地方法院檢察署檢
    察官偵查起訴。
    理  由
甲、程序方面：
一、按被告以外之人於檢察事務官、司法警察官或司法警察調查
    中所為之陳述，與審判中不符時，其先前之陳述具有較可信
    之特別情況，且為證明犯罪事實存否所必要者，得為證據，
    刑事訴訟法第一百五十九條之二定有明文。是依本條規定，
    被告以外之人於檢察事務官、司法警察（官）調查時所為之
    陳述，屬傳聞證據，依同法第一百五十九條規定，本無證據
    能力，必具備「可信性」及「必要性」二要件，始例外得適
    用上開第一百五十九條之二規定，認有證據能力，採為證據
    。此之「必要性」要件，必須該陳述之重要待證事實部分，
    與審判中之陳述有所不符，包括審判中改稱忘記、不知道等
    雖非完全相異，但實質內容已有不符者在內，且該審判外之
    陳述，必為證明犯罪之待證事實存在或不存在所不可或缺，
    二者兼備，始足當之。故此所謂「為證明犯罪事實存否所必
    要者」，既必須達不可或缺之程度，自係指就具體個案案情
    及相關卷證判斷，為發現實質真實目的，認為除該項審判外
    之陳述外，已無從再就同一供述者，取得與其上開審判外陳
    述之相同供述內容，倘以其他證據代替，亦無從達到同一目
    的之情形而言。而查，證人乙○○、戊○○於本院審理時已
    到庭陳述，且二人證述之重要待證事實部分與渠等在警詢時
    之供述內容相符，則渠二人警詢之供述既有審判中之陳述可
    以代替，自非屬「為證明犯罪事實存否所必要者」，則渠等
    之警詢供述，非為證明犯罪之待證事實存在或不存在所不可
    或缺，從而該二證人警詢之供述自非屬上開傳聞例外規定之
    情形，並無證據能力。
二、次按檢察官職司追訴犯罪，就審判程序之訴訟構造言，檢察
    官係屬與被告相對立之當事人一方，偵查中對被告以外之人
    所為之偵查筆錄，或被告以外之人向檢察官所提之書面陳述
    ，性質上均屬傳聞證據。自理論上言，如未予被告反對詰問
    、適當辯解之機會，一律准其為證據，似有違當事人進行主
    義之精神，對被告之防禦權亦有所妨礙；然而現階段刑事訴
    訟法規定檢察官代表國家偵查犯罪、實施公訴，必須對於被
    告之犯罪事實負舉證之責，依法其有訊問被告、證人及鑑定
    人之權，證人、鑑定人且須具結，而實務運作時，偵查中檢
    察官向被告以外之人所取得之陳述，原則上均能遵守法律規
    定，不致違法取供，其可信性極高，為兼顧理論與實務，乃
    於修正刑事訴訟法時，增列第一百五十九條之一第二項，明
    定被告以外之人（含被害人、證人等）於偵查中向檢察官所
    為陳述，除顯有不可信之情況者外，得為證據，並於九十二
    年九月一日施行。是所謂「顯有不可信性」係指陳述是否出
    於供述者之真意、有無違法取供情事之信用性而言，故應就
    偵查筆錄製作之原因、過程及其功能等加以觀察其信用性，
    據以判斷該傳聞證據是否有顯不可信之情況而例外具有證據
    能力，並非對其陳述內容之證明力如何加以論斷，二者之層
    次有別，不容混淆。經查證人乙○○、戊○○、丁○○於偵
    查中已向檢察官詳述其在場目睹被告殺害葉國俊之經過，並
    據渠等於偵查中具結證述在案，核其等所供各節均互相符合
    ，且證人乙○○、戊○○、丁○○均係在案發當天即製作上
    開偵訊筆錄，就案發之事實經過不僅記憶最為鮮明清晰，受
    干擾之程度最小，且不及思慮當事人間利害關係亦較無勾串
    之虞，彼等於偵查中向檢察官所為之證言，並無顯不可信之
    情況，依上開刑事訴訟法第一百五十九條之一第二項規定，
    堪認彼等於偵查中之陳述均有證據能力。
三、末按詰問權係指訴訟上當事人有在審判庭輪流盤問證人，以
    求發現真實，辨明供述證據真偽之權利，其於現行刑事訴訟
    制度之設計，以刑事訴訟法第一百六十六條以下規定之交互
    詰問為實踐，屬於人證調查證據程序之一環；與證據能力係
    指符合法律所規定之證據適格，而得成為證明犯罪事實存在
    與否之證據適格，性質上並非相同。偵查中檢察官為蒐集被
    告犯罪證據，訊問證人旨在確認被告嫌疑之有無及內容，與
    審判期日透過當事人之攻防，調查證人以認定事實之性質及
    目的有別。偵查中訊問證人，法無明文必須傳喚被告使之得
    以在場；刑事訴訟法第二百四十八條第一項前段雖規定「如
    被告在場者，被告得親自詰問」，事實上亦難期被告有於偵
    查中行使詰問權之機會。此項未經被告詰問之被告以外之人
    於偵查中向檢察官所為之陳述，依刑事訴訟法第一百五十九
    條之一第二項之規定，原則上屬於法律規定為有證據能力之
    傳聞證據，於例外顯有不可信之情況，始否定其得為證據。
    是得為證據之被告以外之人於偵查中向檢察官所為之陳述，
    因其陳述未經被告詰問，應認屬於未經合法調查之證據，非
    為無證據能力，而禁止證據之使用。此項詰問權之欠缺，非
    不得於審判中由被告行使以補正，而完足為經合法調查之證
    據。經查，檢察官並無非法取供之情形，證人乙○○、戊○○、丁○○於偵查中經具結陳述，依上說明，本屬有證據能
    力之傳聞證據，雖未經被告於偵查程序為詰問，但已於本院
    審理時經補正詰問程序，而完足為合法調查之證據，自得採
    為認定犯罪事實之證據資料，此均合先敘明。
乙、實體認定：
一、被告甲○○有於上揭時地持短尖刀行兇殺死被害人葉國俊之
    事實，業據其於警訊、偵查及本院審訊時供承不諱，核與在
    場目擊之證人乙○○、戊○○、丁○○於偵查及本院審理時
    到庭證述之情節相符，且有短尖刀一把扣案可資佐證。而被
    害人葉國俊係因腹部左側遭被告該把短尖刀刺入，造成刀刃
    切開小腸及腹主動脈，刀刃尖端碰及第二腰椎體後，在腰椎
    體上造成一個缺口再向左轉折穿透左腎下段，再經腹壁刺出
    體外，因左腹穿刺傷合併大量出血不治死亡，亦經臺灣臺南
    地方法院檢察署檢察官督同法醫師解剖鑑定明確，製有勘驗
    筆錄、解剖報告書、鑑定報告書及相驗屍體證明書在卷可憑
    ，並有現場相片、解剖相片、現場勘察報告附卷可稽。被告
    雖另辯稱：其當時係遭葉國俊持鋁棒攻擊，為防衛自己之生
    命權始回刺一刀，其行為係出於正當防衛，應阻卻違法云云
    ，然查：
  (一)被告於本院審理時已稱：「（問：案發當天為何到快樂ＫＴ
    Ｖ找葉國俊談判？）當天喝完酒，我找葉國俊談店裡經營事
    項、利潤分配問題」、「（問：店內的經營、利潤分配有何
    問題，需要找葉國俊談判？）因為店內利潤他都要分一半，
    連週轉金他也要全部拿去」、「（問：葉國俊有無出資ＫＴ
    Ｖ？）沒有，全部都是我出資的，葉國俊什麼都沒有出資」
    、「（問：葉國俊沒有出資，他為何可以分利潤？）算我先
    出他的部分，以後如果賺錢再慢慢還我，但是ＫＴＶ從九十
    六年農曆過年前開始經營，到案發時都沒有賺錢，但每個月
    還是要分工錢給葉國俊」、「（問：葉國俊為何要拿回週轉
    金？週轉金是誰出的？）週轉金是我拿出來的，葉國俊可能
    是簽大家樂沒有錢，所以想拿我的週轉金，而且週轉金他也
    已經拿走了」、「（問：週轉金被葉國俊拿走，你店內如何
    週轉？）所以店內之後無法週轉」等語綦詳（見本院九十七
    年二月十九日審判筆錄第八至九頁），核與其於本院訊問時
    供稱：「（問：如何出資？）資本是我出的，我出資六萬元
    ，葉國俊並沒有出資，因為ＫＴＶ是向人家租現成的，租金
    一個月二萬元，先付一個月的押金，葉國俊負責圍事，利潤
    一人各二分之一」、「（問：你當天為何到ＫＴＶ？）找葉
    國俊要攤牌ＫＴＶ經營的事情，因為資金都是我出的，但是
    葉國俊什麼都要分一半，連週轉金都要分利潤」等語情節相
    符（見本院卷第十一至十二頁），顯見案發前被告即因葉國
    俊未實際出資卻要求均分紅利，且又挪用被告放在店內之週
    轉金致經營生困，被告因此會對葉國俊心生不滿進而懷恨在
    心，遂於案發當日找葉國俊攤牌談判，實可理解。又作案用
    之短尖刀於案發前已被戊○○拿至店內後方廚房置放，不知
    被告在現場如何拿到手乙節，業據證人戊○○於本院審理時
    陳證甚明（見本院九十七年一月八日審判筆錄第三八頁），
    衡情案發現場應無法瞬間取得該把短尖刀，參以證人乙○○
    於本院審理時亦陳證：案發經過有全程目睹，並未看到被告
    有從客廳神明桌上拿扣案短尖刀等語明確（見前開同日審判
    筆錄第二三頁），準此，若被告係案發當天在進入ＫＴＶ前
    即已將該把短尖刀預藏在身上，其當天即有預謀行兇之犯意
    ，自不待言，縱如被告所稱係在與葉國俊發生互毆後，未遭
    鋁棒攻擊前，其趁機從客廳神明桌下拿取該把短尖刀插在後
    腰際屬實（見本院九十七年二月十九日審判筆錄第十頁），
    惟該把短尖刀原本已不置放在現場，被告在案發當時衝突混
    亂之際，竟能悄悄拿走該把短尖刀藏放在身上，顯見被告應
    已預謀案發當日會使用到該把短尖刀，始在事前將之藏放在
    客廳神明桌下備用，則其有預謀行兇之犯意，亦可認定，
  (二)又行兇之短尖刀係祭祀使用之神明刀，並非一般正常使用之
    鋒利刀械，若未強施重力要將刀刃刺入人體，並不容易，而
    該把尖刀刀刃部分長約二一．五公分，有採證相片內標示之
    比例尺比對可知，依照片所示之刀刃係全部染滿血跡，且依
    前揭解剖報告書顯示，被害人係左腹部遭穿透，顯見被告係
    以極大之力量將刀刃刺入被害人，再觀之被害人葉國俊為被
    告持利刃傷及之部位為腹部穿刺傷，且腹部小腸及腹主動脈
    被切開，並在第二腰椎體上造成一個缺口，又向左轉折穿透
    左腎下段，再經腹壁刺出體外，穿刺傷入口處距頭頂六八公
    分，其出口距頭頂六三．五公分，有上開卷附解剖報告書及
    鑑定報告書可憑，益徵被告揮刀下手時施力甚猛，且係持刀
    由下往上斜刺戮透被害人腹部。況腹部乃人體內藏重要臟器
    之生命要害，如以利器猛力攻擊，當有致死之虞，此為一般
    人所週知，亦應為被告所明知，依被告持刀由下往上斜刺戳
    透被害人腹部，致使被害人左腹腔內臟器及主動脈均刀創大
    量出血，參以被告早有預謀行兇被害人等情以觀，在在足見
    其殺意至堅，被告確有致人於死之犯意，應無疑義。
  (三)另按正當防衛必須對於現在不法之侵害始得為之，侵害業已
    過去，即無正當防衛可言。至彼此互毆，又必以一方初無傷
    人之行為，因排除對方不法之侵害而加以還擊，始得以正當
    防衛論。故侵害已過去後之報復行為，與無從分別何方為不
    法侵害之互毆行為，均不得主張防衛權，最高法院三十年上
    字第一０四０號判例可資參照。換言之，正當防衛必須對於
    現在不法之侵害始得為之，侵害業已過去，或無從分別何方
    為不法侵害之互毆行為，均不得主張防衛權，而衡之一般社
    會經驗法則，互毆係屬多數動作構成單純一罪而互為攻擊之
    傷害行為，縱令一方先行出手，而還擊之一方在客觀上苟非
    單純對於現在不法之侵害為必要排除之反擊行為，因其本即
    有傷害之犯意存在，則對其互為攻擊之還手反擊行為，自無
    主張防衛權之餘地。再者，正當防衛乃對於不正之侵害以防
    衛其權利，故出現不正對正之關係，從而主張正當防衛者若
    其本身即為一現在不法之侵害，因其本即有不法侵害之犯意
    存在，則對其互為攻擊之還手反擊行為，自亦無主張正當防
    衛之可言。而查，被告係與葉國俊雙方先在ＫＴＶ客廳內發
    生互毆之肢體衝突，證人戊○○見狀已先將其二人拉開，且
    被告在遭葉國俊持鋁棒攻擊前即已趁隙拿取短尖刀預藏，已
    如前述，易言之，被告在葉國俊對其攻擊之前其攜帶短尖刀
    行為本身即是一現在不法之侵害，且其係預謀行兇，自始即
    有不法侵害之犯意存在，再者，被害人葉國俊左腹部係遭被
    告持刀刺穿並已切開腹主動脈，致其大量出血死亡，顯然現
    場血跡噴濺處應係被害人主動脈破裂血液噴洩所致，而依前
    揭現場勘察報告可知，現場噴濺血跡痕係集中在ＫＴＶ大門
    處，足見證人丁○○於偵查中陳證：「後來葉國俊被甲○○
    推到ＫＴＶ的大門，那時大門是關著的，葉國俊的背部靠在
    大門上，甲○○突然從他後面的腰際拿出一把刀刺入葉國俊
    的腹部，刺入後又往旁邊切割」等語（見九十六年度偵字第
    九七六二號偵卷第十一頁），確屬信而有徵，準此，被告應
    係出手將葉國俊推向ＫＴＶ大門，並使葉國俊背部倚靠在已
    關閉之大門，後方已無退路難以掙脫之際，右手自腰際後抽
    出該把短尖刀，猛力朝葉國俊左腹刺入甚明，而被告本身既
    已為一不正之不法侵害，且其係在互毆情形下，對其遭葉國
    俊持棒打到頭部而互為攻擊之還手反擊行為，亦核與正當防
    衛情形顯不相當。是被告辯稱其係正當防衛云云，殊無足採
    。而被告雖陳稱當天行兇前有飲酒云云，惟被告案發後並未
    經檢測其呼氣或血液中酒精濃度，無從知悉其影響程度，惟
    由事後被告尚能駕車離開嗣並安然返回現場之情形以觀，被
    告當時行為時並未達精神耗弱或心神喪失之程度至明，且被
    告於本院供稱；其要離開現場時有交待乙○○報案等語無訛
    （見本院九十七年二月十九日審判筆錄第十四頁），而被告
    在闖下大禍後既尚知託人報案自首以減輕刑責，顯見被告於
    行兇時，意識尚為清楚，無庸置疑。
  (四)綜上所述，被告確有殺死被害人葉國俊之犯意，所辯係出於
    正當防衛云云，委不足採。是本件事證明確，被告殺人犯行
    堪以認定。
二、核被告甲○○故意殺死被害人葉國俊，所為係犯刑法第二百
    七十一條第一項之殺人罪。又被告有如事實欄所載有期徒刑
    執行完畢之前科紀錄，有臺灣高等法院被告前案紀錄表在卷
    可佐，其於執行完畢後五年以內故意再犯本件有期徒刑以上
    之罪，係屬累犯，除法定刑死刑，無期徒刑部分依法不得加
    重外，法定刑有期徒刑部分應依刑法第四十七條第一項之規
    定加重其刑。另按自首以在犯罪未發覺前，自行向該管公務
    員申告其犯罪事實，而接受法律裁判為要件，其自首之方式
    係用語言或書面、自行或託人代行，並無限制，若託人以語
    言代行自首者，只須委託人有委託他人代行自首之意思，受
    託人亦有代行自首之事實，即屬相當。而查，被告於行兇後
    在離開現場前，已委託其配偶即在場目擊證人乙○○向警方
    報案乙節，不僅業據被告供明在卷可按，且經證人乙○○於
    本院審理時到庭陳證屬實（見本院九十七年一月八日審判筆
    錄第十一頁、第十五頁），而乙○○係在警方尚不知何人為
    犯嫌時，在場向警方表示是其配偶甲○○所為，而被告甲○○並於同日凌晨一時許持上開短尖刀返回現場，主動向在場
    之警官陳德興自首犯行等情，並據證人即現場處理警官陳德
    興於本院審理時到庭結證無訛（見本院前開同日審判筆錄第
    四至九頁），被告行為合乎自首之要件，爰依刑法第六十二
    條之規定減輕其刑，並依法先加後減之。爰審酌被告僅因細
    故即對被害人痛下殺手，奪取人命罪業至重，犯罪手段甚為
    殘暴，且在眾人面前行兇，目無法紀，原無可寬逭，惟念及
    其係在遭被害人持鋁棒毆頭後一時腦怒所致，且事後尚知託
    人自首並返回現場接受裁判等一切情狀，量處如主文所示之
    刑，以資懲儆。扣案短尖刀一把為被告所有，又係供犯罪所
    用之物，業經其供明在卷可憑，併依刑法第三十八條第一項
    第二款之規定宣告沒收。
據上論斷，應依刑事訴訟法第二百九十九條第一項前段，刑法第
二百七十一條第一項、第四十七條第一項、第六十二條、第三十
八條第一項第二款，判決如主文。
本案經檢察官丙○○到庭執行職務。
中    華    民    國    97    年    3    月     4     日
                  刑事第六庭   審判長法  官  張瑛宗
                                     法  官  黃莉莉
                                     法  官  孫淑玉
以上正本證明與原本無異。
如不服本判決應於收受本判後10日內向本院提出上訴書狀，並應
敘述具體理由。如未敘述上訴理由者，應於上訴期間屆滿後20日
內向本院補提理由書狀（均須按他造當事人之人數附繕本）「切
勿逕送上級法院」。
                                     書記官  吳昕韋
中    華    民    國    97    年    3    月     5     日
附錄本案論罪科刑法條文
附錄所犯法條：
中華民國刑法第271條第1項
（普通殺人罪）
殺人者，處死刑、無期徒刑或 10 年以上有期徒刑。


司法院資訊處製作；財團法人民間司法改革基金會備份。
